臺灣臺北地方法院民事判決　　　　　　　　　　　　九十三年度保險簡上字第七號
　　上　訴　人　丙○○
　　訴訟代理人　時傑律師
　　被上訴人　　美商美國甲○○○保險股份有限公司台灣分公司
　　法定代理人　乙○○
　　訴訟代理人　丁○○
右當事人間請求給付保險金事件，上訴人對於中華民國九十二年十二月二十六日本院
台北簡易庭九十二年度北保險簡字第三號第一審判決提起上訴，本院於九十三年五月
二十八日言詞辯論終結，判決如下：
    主  文
上訴駁回。
第二審訴訟費用由上訴人負擔。
    事實及理由
壹、程序方面：
    被上訴人之法定代理人業於民國九十三年一月二十七日變更為乙○○，被上訴人
    依民事訴訟法第一百七十五條第一項之規定於九十三年四月二十九日以「民事承
    受訴訟聲明狀」聲明承受訴訟，有「民事承受訴訟聲明狀」在卷足憑（見本院卷
    第一二七、第一二八頁），應予准許，合先敘明。
貳、實體方面：
一、上訴人起訴主張：
  (一)兩造於九十年十月十四日簽訂保單號碼Ｚ000000000—○一號之安泰富
    貴終身壽險保險主契約（下稱系爭主契約）及安泰重大疾病終身保險附約、安泰
    終身保險附約、日額型住院醫療終身保險附約（下稱系爭附約）。上訴人於九十
    一年四月二十二日突感身體不適，經國立台灣大學附設醫院（下稱「台大醫院」
    ）診斷罹患大腸癌合併大腸阻塞症，在台大醫院接受手術及門診治療，自九十一
    年五月七日起至同年八月二十日止接受門診治療共計十六次，自九十一年八月一
    日至同年八月十一日止住院共計十日，期間並接受門診手術一次，又自九十年五
    月七日至同年八月十五日止進行化學治療共計十三次，被上訴人依約應給付保險
    金新台幣（下同）十九萬二千三百元迄未給付。被被上訴人雖於九十一年六月十
    七日以上訴人於投保時未告知罹患心臟疾病為由發函解除系爭主契約，惟上訴人
    所罹患心臟疾病與大腸癌症合併大腸阻塞症並無因果關係，被上訴人自不得依保
    險法第六十四條第二項解除契約。況被上訴人於九十一年四月間即知悉上訴人曾
    罹患心臟疾病，竟遲至九十一年六月十七日始解除系爭主契約，顯已遲誤保險法
    第六十四條第三項一個月之遲誤期間，自不得解約。
  (二)原審為上訴人敗訴之判決。上訴人於本院聲明：1.廢棄原判決。2.被上訴人應給
    付上訴人十九萬二千三百元及自九十二年一月四日起至清償日止，按年息百分之
    五計算之利息。
二、被上訴人則抗辯：
  (一)上訴人於九十年七月四日至九十一年四月四日期間曾因罹患心臟疾病至台中澄清
    綜合醫（下稱澄清醫院）接受門診治療達十一次，被上訴人竟於九十年十月十四
    日向被上訴人投保時，故意隱匿曾因心臟疾病接受治療之事實，於要保書被保險
    人健康告知欄「壽險部分」第二項有關詢問其「最近二個月內是否曾因受傷或生
    病接受醫師治療、診療或用藥？」時，勾選「否」，且未詳述罹病時間、治療情
    形、醫院名稱等資訊，上訴人顯已違反保險法第六十四條第一項之據實告知義務
    。上訴人雖主張其罹患大腸癌與心臟疾病無因果關係，惟上訴人未據實告知罹患
    心臟疾病，已足以影響被上訴人就系爭主契約之風險評估，被上訴人自得於主契
    約保險事故（即身故、完全殘廢或二級殘廢）發生前，於九十一年六月十七日依
    保險法第六十四條第二項之規定解除系爭主契約，系爭附約亦隨同失效。又大腸
    癌並系爭主契約之保險事故，上訴人不得援引保險法第六十四條第二項後段之規
    定，主張被上訴人不得解除契約。又被上訴人係於九十一年六月六日始知悉上訴
    人曾因心臟疾病前往澄清醫院接受治療，隨即於九十一年六月十七日發函解除契
    約，並無違誤保險法第六十四條第三項所定一個月期間。
  (二)原審為被上訴人勝訴之判決。被上訴人於本院聲明：上訴駁回。
三、查上訴人主張其於九十年十月十四日簽訂保單號碼Ｚ000000000—○一
    號之系爭主契約及系爭附約，向被上訴人投保終身壽險及醫療保險。上訴人於九
    十一年四月二十二日經台大醫院診斷罹患大腸癌合併大腸阻塞症，在台大醫院接
    受手術及門診治療，自九十一年五月七日起至同年八月二十日止接受門診治療共
    計十六次，自九十一年八月一日至同年八月十一日止住院共計十日，期間並接受
    門診手術一次，又自九十年五月七日至同年八月十五日止進行化學治療共計十三
    次等情，業據上訴人提出與其所述相符之系爭保險單（見原審卷(一)第十二至第二
    十頁）、台大醫院診斷書（見原審卷(一)第二一、第六四頁）、台大醫院醫療費用
    收據（見原審卷(一)第二二至第六三頁）等影本為證，復為被上訴人所不爭執，並
    經原審依職權向台大醫院調閱上訴人相關就診紀錄查核屬實，有台大醫院九十二
    年五月二十八日（九十二）校附醫秘字第九二○○二○五○一四號函覆上訴人病
    歷資料影本（見原審卷(一)第一六一至二八八頁）在卷足憑，應堪採信。惟上訴人
    主張被上訴人依約應給付保險金十九萬二千三百元，則遭被上訴人否認，並以前
    詞置辯。茲僅就兩造之爭執要點分述如下：
  (一)按保險法第六十四條第二項規定：要保人故意隱匿，或因過失遺漏，或為不實之
    說明，足以變更或減少保險人對於危險之估計者，保險人得解除契約；其危險發
    生後亦同；但要保人證明危險之發生未基於其說明或未說明之事實時，不在此限
    。保險契約為最大誠信契約，倘要保人有故意隱匿，或因過失遺漏，或為不實之
    說明，足以變更或減少保險人對於危險之估計之情事，要保人如主張保險人不得
    解除保險契約，即應就保險事故與要保人所未告知或不實說明之事項並無關聯，
    且該事項已確定對保險事故之發生不具任何影響，保險人亦未因該未告知或不實
    說明之事項，而造成額外之負擔，「對價平衡」並未遭破壞始可。亦即須就保險
    事故與要保人所未告知或不實說明之事項間之無關聯，證明其必然性；倘有其或
    然性，即不能謂有上開法條但書適用之餘地，保險人非不得解除保險契約。（最
    高法院八十八年度臺上字第二二一二號判決參照）亦即保險法第六十四條第一項
    所定告知義務，係因保險事業之經營，保險人有必要就其所擔負之危險，獲悉有
    關測定危險之必要資料，俾就各保險契約，分別測定其危險率，作為核定是否接
    受要保及應適用何種保險費率承保之參考，故對最能知悉其事實之要保人，課以
    重要事實之告知義務。
  (二)查上訴人確實曾於九十年七月四日因胸悶症狀至澄清醫院門診，經診斷疑似心絞
    痛，次日進行心臟超音波檢查，確診為輕度二尖辦、三尖瓣、主動脈瓣逆流，繼
    於九十年八月二日、九十年八月三十日、九十年九月二十日、九十年十月十八日
    、九十年十一月十五日、九十年十二月十三日、九十一年一月十日、九十一年二
    月七日、九十一年三月七日、九十一年四月四日持續接受門診服藥治療共十一次
    ，有兩造所不爭執之澄清醫院九十二年五月六日澄敬字第四二五號函附病歷摘要
    （見原審卷(一)第一三五至第一四二頁）、澄清醫院九十二年七月十八日澄敬字第
    七○九號函附相關資料（見原審卷(二)第二二至第二八頁）等影本可稽。惟上訴人
    於九十年十月十四日向被上訴人投保時，竟於人壽保險要保書「壽險部分」被保
    險人健康告知「‧‧‧2.最近二個月內，是否曾因受傷或生病接受醫師治療、診
    療或用藥？3.過去五年內是否曾患有心臟瓣膜等疾病而接受醫師治療、診療或用
    藥？‧‧‧」之項目欄內填載「否」，有被上訴人所提出之人壽保險要保書影本
    附卷可按（見原審卷(一)第一○一頁），復為上訴人所不爭執，堪認上訴人於投保
    時並未將其因罹患心臟疾病於九十年七月間前往澄清醫院就診一事據實告知被上
    訴人，且足以變更或減少被上訴人對於危險之估計，上訴人顯已違反保險法第六
    十四條第一項之據實告知義務。
  (三)被上訴人因上訴人未據實告知心臟疾病相關就醫記錄，依保險法第六十四條第二
    項之規定，於九十一年六月十七日以淡水郵局第八五五號存證信函通知上訴人解
    除系爭主契約，有兩造不爭執之前揭存證信函影本在卷足憑（見本院卷第七四至
    第七九頁），上訴人亦於起訴狀內自承被上訴人已於九十一年六月十七日通知解
    約，有起訴狀附卷足憑（見原審卷(一)第八頁），自堪信為真實。又依安泰癌症醫
    療終身保險附約第九條第一項（見本院卷第八二頁）、安泰住院醫療定期保險附
    約第十七條第二項（見本院卷第九三頁）、安泰日額型住院醫療終身保險附約第
    八條第二項（見本院卷第九九頁）及安泰新健康醫療費用定額給付保險附約第十
    二條第二項之約定（見本院卷第一○七頁），系爭附約因主契約有撤銷、解除、
    變更等事由時即行終止，系爭主契約既經被上訴人解除，系爭附約當一併失其效
    力，是上訴人自不得依系爭附約請求被上訴人給付保險金。上訴人雖主張被上訴
    人於九十一年四月間即知悉上訴人有罹患心臟疾病相關病史，仍於九十一年五月
    間給付上訴人保險金三十二萬四千九百九十一元，上訴人解約顯已遲誤民法第六
    十四條第三項所定一個月之除斥期間云云；惟查，被上訴人抗辯其係於九十一年
    六月六日收受澄清醫院病歷摘要後始知悉被上訴人於投保時未據實告知心臟疾病
    相關病史，業據被上訴人提出與其所述相符之澄清醫院九十一年五月三十日上訴
    人病歷摘要影本足憑（見本院卷第五六頁），依前揭病歷摘要影本上蓋有被上訴
    人調查科九十一年六月六日之收文戳章，足認被上訴人應係九十一年六月六日始
    知悉上訴人罹患心臟疾病，則被上訴人於九十一年六月十七日解除系爭主契約當
    無遲誤保險法第六十四條第三項所定之一個月期間。又前揭病歷既係澄清醫院於
    九十一年五月三十日所制作，被上訴人當無可能於九十一年四月間即已知悉上訴
    人曾罹患心臟疾病，縱被上訴人於九十一年六月十三日已先給付上訴人保險金三
    十二萬四千九百九十一元，有保險金支票影本在卷足憑（見本院卷第一一四至第
    一一七頁），惟此乃被上訴人於解約前基於尊重上訴人所從事職務之特殊考量所
    為部分給付，自不得以此遽認被上訴人已喪失解約權，是被上訴人仍得於九十一
    年六月十七日解除系爭主契約，上訴人前開主張，要難採信。
  (四)上訴人另主張其未據實告知之心臟宿疾與本件保險事故即大腸癌並無關連性，被
    上訴人依保險法第六十四條第二項但書規定，不得解除契約云云。惟查，依安泰
    富貴終身壽險保險單條款第十二條約定（見原審卷(二)第二一八頁），系爭主契約
    之保險給付分為「身故保險金、完全殘廢保險金及二級殘廢保險金」共三大類，
    是系爭主契約所承保之危險為「死亡、完全殘廢及二級殘廢」，被上訴人係於系
    爭主契約所承保危險未具體發生前（即上訴人尚未死亡或殘廢前），以上訴人違
    反據實告知義務為理由，依保險法第六十四條第二項本文之規定，解除系爭主契
    約，至系爭附約則係依各該約款之規定隨主契約一併失效；又上訴人所罹患大腸
    癌症合併大腸阻塞症既非屬系爭主契約所承保之危險，上訴人即不得以大腸癌症
    與其未據實告知之心臟疾病並無因果關係，主張被上訴人依保險法第六十四條第
    二項但書之規定不得解除契約，是被上訴人前揭主張，顯無理由，委無足取。
四、綜上所述，被上訴人係以上訴人違反據實告知義務，依保險法第六十四條第二項
    之規定解除系爭主契約，並使系爭附約一併失效。從而，上訴人依系爭保險契約
    關係，請求被上訴人給付上訴人十九萬二千三百元及自九十二年一月四日起至清
    償日止，按年息百分之五計算之利息，為無理由，不應准許。原審為上訴人敗訴
    之判決，並無不合。上訴意旨指摘原判決不當，求予廢棄改判，為無理由，應予
    駁回。
五、本件判決之基礎已臻明確，兩造其餘之攻擊防禦方法及舉證，核與判決無影響，
    毋庸一一論列；又上訴人雖聲請本院命被上訴人提出向澄清醫院調取上訴人病歷
    資料相關記錄，並向澄清醫院查詢被上訴人向該院調取病歷之相關資料。經查，
    被上訴人僅以被上訴人曾於九十二年三月二十六日「民事答辯狀」中表示：「‧
    ‧‧六、‧‧‧甚且被告（即被上訴人）為示尊崇原告（即上訴人）所從事崇高
    職務，就被告查得原告心臟宿疾就診病歷前，原告已提出之保險金理賠申請，予
    以如數給付三十二萬四千九百九十一元‧‧‧」等語，即推認被上訴人應於九十
    一年四、五月間即已知悉上訴人於投保時罹患心臟（見本院卷第一三○、第一三
    一頁），惟查，上訴人係於九十一年四月二十二日、四月二十三日及五月一日向
    被上訴人申請保險理賠，被上訴人因而於九十一年六月十三日同意給付部分保險
    金三十二萬四千九百九十一元予上訴人，此有上訴人所提出保險給付簽收單影本
    在卷足憑（見本院卷第二五至第二八頁），是被上訴人於前述答辯狀中僅單純陳
    述前述客觀事實，尚難以此認定被上訴人於九十一年四、五月間即已知悉上訴人
    於投保時罹患心臟，況被上訴人係於該公司調查科收受澄清醫院九十一年五月三
    十日所制作病歷摘要始知悉上訴人於投保時因罹患心臟疾病前往該院就診，被上
    訴人並已提出蓋有被上訴人調查科九十一年六月六日收文戳章之澄清醫院病歷摘
    要為證（見本院卷第五六頁），均如前述，是本院自無必要再依上訴人聲請向澄
    清醫院調取被上訴人查詢病歷相關資料，均附此敘明。
六、據上論結，本件上訴為無理由，依民事訴訟法第四百三十六條之一第三項、第四
    百四十九條第一項、第七十八條，判決如主文。
中　　　華　　　民　　　國　　九十三　　年　　　六　　　月　　  十一　　日
                                民事第二庭
                                        審判長法官  丁蓓蓓
                                        法      官  朱漢寶
                                        法      官  李家慧
右為正本係照原本作成。
本判決不得上訴。
中　　　華　　　民　　　國　　九十三　　年　　　六　　　月　　 十四 　　日
                                        書  記  官  劉芳菊
